【裁判字號】    89,上更(一),147
【裁判日期】    890515
【裁判案由】    懲治盜匪條例
【裁判全文】
臺灣高等法院臺南分院刑事判決          八十九年度上更(一)字第一四七號  Ａ
      上  訴  人  臺灣臺南地方法院檢察署檢察官
      上  訴  人
      即  被  告  丙  ○  ○
      選任辯護人  許  雅  芬  律師
右上訴人因被告違反懲治盜匪條例案件，不服臺灣臺南地方法院八十八年度重訴字第
一四號中華民國八十八年九月一日第一審判決（起訴案號：臺灣臺南地方法院檢察署
八十八年度偵字第三六七六號），提起上訴，判決後經最高法院第一次發回，本院判
決如左：
      主      文
原判決撤銷。
丙○○共同連續意圖勒贖而擄人，處無期徒刑，褫奪公權終身。
扣案之電線壹條沒收。
      事      實
一、丙○○與林偉洲二人，共同基於意圖勒贖之概括犯意聯絡，在台南市○○○路與
    健康路口守侯，伺機對獨行之女子綁架，於民國（下同）八十七年十二月二十五
    日上午五時許，見甲○○（起訴書誤繕為王春霞）下班後，步行至該處進入車內
    ，欲發動其所有車牌號碼ＵＬ－二三四五號汽車時，二人乘機進入車內，由丙○○在後座控制甲○○之行動，由林偉洲在前座，以塑膠貼布，貼住甲○○之眼睛
    及嘴巴，再用膠帶綑綁甲○○之雙手及雙腳，使其不能抗拒，後將甲○○移至後
    座，並在甲○○之皮包內搶得七千元及「台南友愛街郵局」（戶名為江小芬）（
    以下簡稱友愛郵局）與「高雄區中小企業銀行」（戶名為甲○○）（以下簡稱高
    雄中小企銀）之提款卡各一張，再由丙○○至附近提款機以「友愛郵局」之提款
    卡提領新台幣 (下同）七千元，由丙○○分得三千元，林偉洲分得四千元，至皮
    包內搶得之七千元部分，付賓館費用一千三百元，丙○○分得二千五百元，餘由
    林偉洲分取得花用，惟「高雄中小企銀」之提款卡，因密碼不符未提領到錢，後
    由林偉洲駕駛該車將甲○○載至位於台南縣麻豆鎮之「褔客居」汽車賓館內，由
    林偉洲背著甲○○上賓館二樓房間，丙○○護送林偉洲上樓後及打開房間門後，
    先行離開，林偉洲再將綑綁甲○○雙手雙腳之膠帶撕去，改以鐵鍊綑綁，並逼問
    甲○○家中之電話號碼，直至該日下午十七時許，甲○○趁看守之林偉洲上廁所
    之際，掙開捆綁後，將其行動電話按「九」，並對電話喊救命，為林偉洲聽到，
    由廁所衝出，用膠塑袋套住甲○○之頭部，並出手毆打甲○○，再將甲○○綁至
    其所有之ＵＬ－二三四五號自用小客車上，將該車駛離汽車賓館，於該車駛離汽
    車賓館時，甲○○趁林偉洲不注意之際打開後車門跳車，由路人搭救並報警，嗣
    後林偉洲再於八十七年十二月二十八日，持「高雄中小企銀」之提款卡提領一萬
    元（包含手續費共一萬零七元）花用罄盡。丙○○、林偉洲食髓知味，承繼前開
    概括之犯意聯絡，又於八十八年三月四日上午五時十五分許在同一地點等候，見
    乙○○下班，進入車內欲發動汽車時，丙○○、林偉洲二人趁機進入車內，先由
    丙○○在後座持蝴蝶刀控制乙○○，再由林偉洲進入駕駛座，令乙○○斜躺於駕
    駛座與前乘客座中間處，由林偉洲以咖啡色塑膠貼布，貼住乙○○之眼睛，並以
    一顆小塑膠球塞住乙○○之嘴巴，再用膠帶綁住乙○○之雙手及以電話線綁住其
    雙腳，使其不能抗拒，搶走乙○○皮包中現金六千元，並將乙○○推至後座，再
    由林偉洲將車開至林偉洲住處，因看見附近有人，二人怕為他人發覺，不敢進入
    林偉洲之住處，遂再將車開至丙○○之住處，將乙○○拘禁在其住處三樓房間內
    ，丙○○等二人並將由乙○○皮包中搶得之現金六千元，用來購買食物及飲水共
    花用七百元，剩餘之五千三百元由二人朋分，每人各分得二千六百五十元，均花
    用罄盡，又於八十八年三月五日晚間九時許，由林偉洲逼問乙○○：「可以湊多
    少錢來贖妳？」乙○○答稱：「可以湊五萬元而已」，並由乙○○持其行動電話
    與男友郭水生聯絡，並於同年月六日晚間九時五十分，約定在台南市○○路與東
    豐路口超商前交款，八十八年三月六日晚上十一時許，丙○○、林偉洲押乙○○
    至現場，令乙○○單獨坐在其所有之車內，取走車輛鑰匙，事先由林偉洲告以：
    「我們人很多，若是逃走了，將會對其不利」等語，使乙○○心生畏懼，不敢逃
    離，丙○○、林偉洲二人則躲在一旁。待郭水生依約將五萬元交予乙○○時，乙○○趁機告知郭水生伊被綁架，郭水生離開後伺機報警，待丙○○與林偉洲上前
    自乙○○處取得贖金後，騎機車離開時為警追逐查獲，並扣得電線一條。
二、案經台南市警察局第五分局報請台灣台南地方法院檢察署檢察官偵查起訴。
      理      由
一、訊據上訴人即被告丙○○固坦承於上開時地，見被害人甲○○進入車內，欲發動
    其所有上開汽車時，二人乘機進入車內，由丙○○在後座控制甲○○之行動，由
    林偉洲在前座，以塑膠貼布，貼住甲○○之眼睛及嘴巴，再用膠帶綑綁甲○○之
    雙手及雙腳，使其不能抗拒，搶奪江女之皮包內之七千元與「友愛郵局」與「高
    雄中小企銀」之提款卡各一張，由伊至附近提款機以「友愛郵局」之提款卡提領
    七千元，由丙○○分得三千元，林偉洲分得四千元，至皮包內搶得之七千元部分
    ，付賓館費用一千三百元，丙○○分得二千五百元，餘由林偉洲分取得花用。及
    駕車將甲○○載至汽車賓館及於上開時地綑綁乙○○，搶走其皮包中現金六千元
    ，將其拘禁於其住處，並聯絡郭水生於同年月六日晚間九時五十分，約定在台南
    市○○路與東豐路口超商前交款，令乙○○單獨坐在車內，二人伺機取得贖金，
    騎機車離開時為警追遂查獲等情不諱，惟矢口否認有擄人勒贖之犯意，並辯稱：
    伊等將車開往六甲附近一家汽車賓館，伊沒有停留即搭計程車離開，伊不知林偉
    洲是否問甲○○家裡電話，離開後我們未再聯絡。又依被害人甲○○歷次之供述
    觀之，伊與同案被告林偉洲，於八十七年十二月二十五日凌晨控制被害人甲○○
    之行動自由，意在強盜其財物（包括以提款卡提領銀行內之現金），並無任何擄
    人勒贖之前後階段行為。又伊於八十八年三月四日凌晨時分與同案被告林偉洲騎
    乘機車閒逛，遇到被害人乙○○單獨在停車場上暖車，林偉洲始提議行搶，伊與
    林偉洲上車控制乙○○之行動自由後，發現其身上現金不多，於是林偉洲復提議
    命被害人想辦法以電話向親友籌款，四日凌晨林偉洲原本欲將被害人乙○○軟禁
    在其住處，惟返家時適逢家有客人始作罷，並改將被害人帶至伊住處安置。伊於
    軟禁被害人乙○○期間，並未施加任何凌虐，曾想縱放被害人回家，惟林偉洲卻
    表示：要釋放被害人可以，但仍恐嚇要被害人籌付象徵性的「五萬元」，以免觸
    霉頭，被害人心生畏懼，在聯絡男友郭水生確定備妥五萬元後，伊乃採「先將乙○○釋放，讓其自己坐在汽車內等待郭水生拿錢來，伊等郭水生離去後再出面向
    乙○○索取五萬元」之方式，則在取款前乙○○已遭釋放，而乙○○與郭水生互
    約見面之地點係屬鬧區人潮匯集處，乙○○在郭水生送錢來前，或到達之際，皆
    有逃走或大聲呼救之空間，而乙○○捨此不為，顯係受林偉洲之恐嚇，而選擇交
    付五萬元，故伊所犯應係強盜、妨害自由及恐嚇取財等罪云云。
二、經查：
（一）觀以被告丙○○自承與林偉洲二人，於上揭時地趁被害人甲○○進入汽車時，
      其二人亦乘機進入車內，由被告丙○○在後座控制甲○○，另由同案被告林偉
      洲在前座以塑膠貼布貼住甲○○之眼睛，及嘴巴，再用膠帶綑綁甲○○之雙手
      及雙腳，將甲○○移至後座，在甲○○之皮包內搶得七千元及「台南友愛街郵
      局」與「高雄區中小企銀」之提款卡各一張，駕車將甲○○載至台南縣麻豆鎮
      「褔客居」汽車賓館內，由林偉洲背著甲○○上賓館二樓房間，被告丙○○則
      護送林偉洲上樓及打開房間門等情，顯見被告二人犯罪手法熟練，必經事前周
      詳準備，而非臨時起意甚明，尚難因事後被害人甲○○逃脫，致被告無法通知
      甲○○之家人交付贖款，即認被告二人間無共同意圖勒贖之犯意。
（二）復查被告於警訊中供稱：伊和林偉洲共同綑綁甲○○，並押往省公路（台南縣
      麻豆鎮）一家汽車賓館，由林偉洲背著甲○○上賓館二樓房間，由伊開房間門
      及護送上樓後，伊就說要回家，並由大門服務員幫伊叫車回台南，回到台南已
      上午八時多了等語（見警卷第四頁正面），被害人甲○○於警訊中亦供稱：其
      中一名歹徒在綁我至賓館後先行離去等情（見同上卷第九頁正面），是則被告
      辯稱伊未進入賓館云云，顯係事後避重就輕之詞，不足採信。又被告於原審調
      查中一度翻供辯稱：綁架甲○○的案子我沒有參與，我只押過一個女孩子而已
      ，甲○○的部分是林偉洲告訴我的等語，亦難採取。
（三）再查被害人乙○○於警訊及原審法院調查中均未供稱：「伊係為找回車輛而自
      願留在被告丙○○家中」云云，且衡情一般人若遭綑綁拘禁，為求自己之生命
      安全存在，焉有遇到得以自行脫離之機會時，竟為取回自己之車輛而干冒生命
      之險，自願為他人繼續拘留之理。參以被告於原審供稱：伊本來很多次要放走
      那個女子，但林偉洲以前是伊上司，伊就幫渠看人等語（見原審卷第十二頁反
      面），足認被告於未經同案被告林偉洲同意之前，尚不敢擅自放走被害人，其
      等顯有擄人之犯意既明，更難認被害人係為取回車輛而自願留在該處。況被告
      丙○○於警訊、原審偵審中均未供稱乙○○係因車輛為林偉洲開走，為找回車
      輛所以自願留在該處，直至八十八年六月八日於答辯狀中始改稱：伊表示欲釋
      放乙○○，但由於林偉洲將乙○○之座車開走遲遲未歸，故乙○○向伊表示希
      望等車子回來才離開，並向友人郭水生借得五萬元以作為換車之代價等語，益
      見被告之辯詞不實。再酌以乙○○於警訊中指稱：這二個歹徒帶我到交款地點
      ，叫我自行坐在駕駛座，然後他們把鑰匙拿走，跟我說等他們走後再把遮眼之
      膠帶拿掉，不要回頭看，然後依約到... 等語；於偵查中又指稱：交贖款時伊
      雖然坐在車內，並未被綑綁，惟鑰匙被被告所拿走，他們說他們人很多，若是
      我走了，他們會對我不利等語；被告丙○○亦供稱：是林偉洲對她講的等語，
      堪認被告並未事先釋放乙○○，且乙○○單獨坐在車內取款時亦因車輛鑰匙被
      取走及懾於被告等之恐嚇而不敢離開，足徵被告二人有共同之犯意，及行為之
      分擔甚明。
（四）又被告前後二件犯行，其行為態樣相似，皆以乘被害人進入車內時，趁機侵入
      被害人車內，以膠塑貼布將被害人綑綁後，搶奪被害人隨身財物，再將被害人
      帶至一定處所，逼問家中電話等情觀之，被告確有意圖勒贖而擄人之犯意，亦
      堪認定。此外，復有贓物認領保管單一紙、照片二幀、電線一條、友愛郵局、
      高雄中小企銀存摺各一本等資料附卷可稽。
（五）按擄人勒贖罪，以意圖勒贖而為擄人之行為時即屬成立；又擄人勒贖罪係以「
      意圖勒贖而擄人」為構成要件，其犯罪方法行為，係將被害人置於行為人實力
      支配之下，予以脅迫，其犯罪之目的行為，係向被害人或其關係人勒索財物，
      因此擄人勒贖罪本質上為妨害自由與強盜之結合，在形式上則為妨害自由與恐
      嚇罪之結合。擄人勒贖行為一經實現，犯罪即屬既遂，在被害人之自由回復以
      前，其犯罪行均在繼續進行中，在犯罪行為終了前，若基於擄人勒贖之單一或
      概括犯意，先後向被害人或其關係人不法取得財物之多數行為，理論上自均應
      吸收於擄人勒贖之犯罪中而論以擄人勒贖一罪；再行為是否成立擄人勒贖罪應
      以行為人之犯意為斷，其有被害人為質，要求交付金錢以換取被害人之行動自
      由或生命安全之犯意而著手實施者，即應成立擄人勒贖罪，至於係向被擄人本
      人或被擄人以外之人勒贖則非所問，此有最高法院二十八年上字第二三九七號
      判例、八十一年度第三次刑事庭會議決議及78、10司法院司法業務研究會第一
      五期、法務部檢察司法（８０）檢（二）字第一四九一號函可資參照。由上可
      知，不論被告所搶得之財物是否由被害人所親自交付，亦不論被告是否曾以電
      話通知被害人之家人交付贖款，堪認認定被告於意圖勒贖而擄被害人甲○○與
      乙○○時，其意圖勒贖而擄人之犯行即已既遂。
    綜上所述，故被告上開所辯，無非係事後卸責之詞，不足採信。其事證已甚明確
    ，犯行足堪認定。
三、核被告丙○○所為，係犯懲治盜匪條例第二條第一項第九款之意圖勒贖而擄人罪
    、刑法第三百四十七條第一項之意圖勒贖而擄人罪及刑法第三百三十九條之二第
    一項之由自動提款設備取得他人之物罪。其先後兩次分別自「友愛郵局」及「高
    雄中小企銀」之提款機提領金錢，顯係自始基於一個犯意接續而為之兩個動作，
    為接續犯。又被告所犯懲治盜匪條例第二條第一項第九款之意圖勒贖而擄人罪與
    刑法第三百四十七條第一項之意圖勒贖而擄人罪等二罪間係屬法規競合關係，依
    特別法優於普通法之關係，自應適用懲治盜匪條例第二條第一項第九款之意圖勒
    贖而擄人罪處斷。被告丙○○於擄人過程中搶奪被害人甲○○及乙○○財物之行
    為依照前揭見解，自應吸收於意圖勒贖而擄人一罪中，不再另論。公訴意旨認應
    另依懲治盜匪條例第五條第一項第一款處斷，尚有未洽，爰依法變更起訴法條。
    再被告所犯前開犯行，係以自己共同犯罪之意思與林偉洲二人共同實施犯罪行為
    ，依刑法第二十八條及司法院大法官會議釋字第一○九號解釋之規定，均為共同
    正犯。其先後二次擄人勒贖犯行，時間緊接，犯罪構成要件相同，顯係基於概括
    犯意為之，為連續犯，依刑法第五十六條規定，以一罪論，並與上開所犯由自動
    提款設備取得他人之物罪之間，有方法與結果之牽連犯關係，依法應從情節較重
    之擄人勒贖罪一罪處斷。又被告因一時貪念而致犯罪，雖公訴人求處死刑，然本
    件勒贖之財物僅八萬元，且被告丙○○於犯案過程中非立於主導地位，其情節顯
    較同案被告林偉洲為輕，犯罪情狀尚非無可憫，如科處法定刑死刑尚嫌過重，爰
    依刑法第五十九條之規定減輕其刑。
四、原審認被告之罪證明確，因予論罪科刑，固非無見。惟（１）懲治盜匪條例第二
    條第一項第九款之意圖勒贖而擄人罪，係唯一死刑之罪，無由加重其刑，原判決
    理由卻依連續犯之規定予以加重，顯有未當。（２）又原判決事實認定被告由被
    害人甲○○之皮包內搶得「台南友愛街郵局」（戶名為江小芬）一張，持至附近
    提款機以「友愛郵局」之提款卡提領七千元，由丙○○分得三千元，林偉洲分得
    四千元花用，則原判決理由漏未論以被告成立刑法第三百三十九條之二之由自動
    提款設備取得他人之物罪，亦有不當。（３）又被告連續兩次擄人勒贖，對治安
    之影響至鉅，原判決量處被告有期徒刑十四年，顯然有失輕縱，均有未當。檢察
    官上訴意旨指摘原判決量刑過輕而有不當之處，為有理由，及原判決有上述可議
    之處，自應由本院將原判決予以撤銷改判。爰審酌被告之素行、犯罪動機、手段
    、方法、犯罪次數、所生之危害及犯罪後態度等一切情狀，改量處被告無期徒刑
    ，並依法宣告褫奪公權終身。另扣案之電線一條，為被告與同案被告林偉洲二人
    所共有，係供犯罪所用之物，爰依刑法第三十八條第一項第二款之規定宣告沒收
    。再被告盜匪所得財物，自被害人甲○○處取得二萬四千元，自被害人乙○○處
    取得五萬六千元，共八萬元，其中由郭水生交付之贖金五萬元，已發還郭水生，
    此有贓物認領保管單一紙可稽，其餘三萬元已經被告朋分花用罄盡（三萬元除付
    賓館費用一千三百元、購買食物及飲水花費七百元外，被告丙○○共分得八千一
    百五十元，已據被告於本院及迭次偵審中供述明確），爰不再依懲治盜匪條例第
    七條第一項之規定，諭知發還被害人甲○○與乙○○。
據上論斷，應依刑事訴訟法第三百六十九條第一項前段、第三百六十四條、第二百九
十九條第一項前段、第三百條，懲治盜匪條例第二條第一項第九款，刑法第十一條前
段、第二十八條、第五十六條、第三百三十九條之二第一項、第五十五條、第三十七
條第一項、第五十九條、第三十八條第一項第二款，判決如主文。
本案經檢察官王碧霞到庭執行職務。
中    華    民    國      八十九      年      五      月      十五      日
                                  臺灣高等法院臺南分院刑事第四庭
                                      審判長法官  宋    明    蒼
                                            法官  顏    基    典
                                            法官  蔡    崇    義
右正本證明與原本無異。
如不服本判決，應於判決送達後十日內向本院提出上訴狀，其未敘述理由者，應於提
出上訴狀後十日內向本院補提理由書（須附繕本）。
                                      法院書記官  余    素    美
中    華    民    國      八十九      年      五      月      十七      日
附錄本案論罪科刑法條全文：
懲治盜匪條例條例第二條第一項第九款：意圖勒贖而擄人者，處死刑。


司法院資訊處製作；財團法人民間司法改革基金會備份。
